臺灣臺北地方法院刑事判決　　　　　　　　　　　　 八十九年度訴字第一四六六?
　　公　訴　人　臺灣臺北地方法院檢察署檢察官
　　被　　　告　丙○○
　　　　　　　　庚○○
　　右二人共同
　　選任辯護人　劉志鵬
　　　　　　　　陳文靜
右列被告等因商業會計法等案件，經檢察官提起公訴（八十七年度偵字第二四三二九
號），本院判決如左：
    主      文
丙○○、庚○○均無罪。
    理      由
一、公訴意旨：如附件起訴書所載。
二、按犯罪事實應依證據認定之，無證據不得推定其犯罪事實，刑事訴訟法第一百五
    十四條定有明文。又所謂認定犯罪事實之證據，係指足以認定被告確有犯罪行為
    之積極證據而言，如未發現相當證據，或證據不足以證明，自不能以推測或擬制
    之方法，以為裁判基礎，最高法院四十年台上字第八六號著有判例可稽。又「無
    辜之推定」乃刑事司法程序上之基本原則，此種原則表現在刑事案件中，只是另
    一種形式表示負擔之法則。易言之，刑事案件之追訴，必須提出證據（舉證負擔
    ），並需說服至無合理懷疑之地步（證明負擔），始能謂被告有罪。又此處所謂
    「合理的懷疑」是指在一切證據經過全部的比較或考慮後，審理事實的法官本於
    道義良知，對於該項證據有可以說出理由來的懷疑，此時對於追訴之事實，便不
    能信以為真，便應對被告作出無罪之判決。又該項無「合理懷疑」（證明之負擔
    ）應到達何種程度，一般原則上應依民事訴訟與刑事訴訟的分別，而有不同之要
    求，以淺顯易懂之概念而言，前者（民事訴訟）乃錢債細故，後者（刑事訴訟）
    係人命關天。對於刑事案件之被告，用有罪之判決剝奪其生命、自由和名譽等法
    益，顯應需要更為嚴謹之法則，甚至罪刑越重者，應該要求說服（無合理懷疑）
    之程度也越高。在許多民事案件之判例上，除了證據優勢（ＰＲＥＰＯＮＤＥＲ
    ＡＮＣＥ）法則以外，還要有更進而有明白、強而有力、足使人信服之證據，刑
    事上應比前開要求更高，始得對被告為有罪之判決。最高法院八十八年台上字第
    九五四號判決亦認「認定犯罪事實所憑之證據，雖不以直接證據為限，間接證據
    亦包括在內，然而無論直接證據或間接證據，其為訴訟上之證明，須於通常一般
    人均不致有所懷疑，而得確信為真實之程度者，始得據為有罪之認定，倘其證明
    尚未到達此一程度，而有合理之懷疑存在時，即難遽採為不利被告之認定」，即
    採此一見解。
三、公訴人認被告丙○○、庚○○犯有商業會計法第七十一條第一款、稅捐稽徵法第
    四十一條罪嫌，無非係以證人辛○之指述、雙越國際股份有限公司（下簡稱雙越
    公司）八十四年三月二日列印之資產負債表、八十三年一至十二月損益表、八十
    四年一至八月損益表、八十二年至八十五年營利事業所得結算申報表、河達國際
    有線公司（下簡稱河達公司）八十一年至八十五年營利事業所得結算申報表、荷
    達國際有限公司（下簡稱荷達公司）八十五年度營利事業所得結算申報表、法務
    部八十九年八月一日函等為其主要論據。訊據被告丙○○、庚○○則堅詞否認有
    何違反商業會計法或稅捐稽徵法之犯行。被告丙○○辯稱：我們這三家公司並非
    同時成立，亦非為了逃漏稅。我們是六十九年成立河達公司，後來八十二、三年
    間才與別家公司合夥成立雙越公司，河達公司後來雖然結束，但並非法律上的結
    束，而是將業務移往雙越公司，後來與別人有紛爭後，才成立荷達公司等語；被
    告庚○○則辯稱：如果這三家公司要逃稅的話，我們會同時成立三家公司，然後
    把營業額平均分攤，因為我們加入辛○合夥成立雙越公司，後來我們與辛○有紛
    爭後，才在八十五年成立荷達公司。如果今天不與辛○合夥，我們就不必要成立
    雙越公司，沒有與辛○發生紛爭，就沒有成立荷達公司之必要，如果我們真的要
    逃稅，就不是以這樣的方式成立公司等語。
四、經查：
    （一）關於公訴人指訴被告違反商業會計法第七十一條第一項之部分：
          １、「商業會計法第七十一條第一款所稱之會計憑證，依同法第十五條規
              定，分為原始憑證與記帳憑證二類，原始憑證係指證明事項之經過，
              而為造具記帳憑證所根據之憑證；記帳憑證係指證明會計人員之責任
              ，而為記帳所根據之憑證。以薪資支出為列，營利事業所得稅查核準
              則規定第七十一條第十一款規定『薪資支出之原始憑證，為收據或簽
              收之名冊，其由工會或合作社出具之收據，應另付工人之印領清冊，
              職工薪資如係送交銀行分別存入各該職工帳戶者，應以銀行蓋章證明
              存入之清單予以認定』，同條第九款規定『薪資支出，未依法扣繳所
              得稅款者除應通知限期補繳，補報扣繳憑單並依法處罰外，依本條有
              關規定予以認定』。是扣繳暨免扣繳憑單在稅法上並非認定薪資支出
              之原始憑證，自難認屬商業會計法第十五條原始憑證之範圍，從而在
              扣繳或免扣繳憑單上為不實之填載，僅能依其情節論以其他罪名，尚
              不成立商業會計法第七十一條之罪」、「商業會計法第七十一條第一
              款（修正前為六十六條第一款）所指之帳冊，係指商業法所應設置之
              帳簿而言，帳簿使用前應送主管稽徵機關登記、驗印，如商業所登載
              使用者，非上述依法設置之帳簿，而係一般簿冊，縱有不實，自應成
              立其他罪名」此有最高法院九十一年台上字二一三七號判決、最高法
              院八十五年台上字第二Ｏ八二號判決可資參照。
          ２、本案查獲之帳冊，均為影本，係事後被告之公司職員即證人己○○到
              臺北市稅捐稽徵處認證蓋章後，臺北市稅捐稽徵處方認定該等帳冊係
              雙越、河達、荷達公司之「內帳」。然而，該等帳冊既包含雙越、河
              達、荷達等公司之資料，更包含境外大陸地區之中山黃龍運動器材有
              限公司（下簡稱中山黃龍公司）、泉州黃龍運動器材有限公司（下簡
              稱泉州黃龍公司）、及香港ＴＯＰ  ＴＲＥＡＳＵＲＥ公司（下簡稱
              ＴＯＰ公司）之資料，此為證人己○○（被告之受僱人）、丁○○、
              甲○○（臺北市稅捐稽徵處人員）之證言所共認。該等資料因包含六
              家公司之資料，一定與被告所經營之河達、荷達、雙越公司每年應依
              公司法、商業會計法製作之傳票、帳冊及各類報表之內容有所出入。
              如果認為被告有偽填任何原始憑證或記帳憑證之情形，自應具體指摘
              被告哪些原始憑證或記帳憑證有何不實之情形，本案既未查獲任何原
              始憑證或記帳憑證有不實記載之情形，自不得將前述查獲六家公司之
              統合資料，與被告國內任一公司曾向主管機關申報之資料單純予以數
              字上的加減，即認被告犯商業會計法第七十一條第一項之罪。公訴人
              之指訴，顯有誤會。
    （二）關於公訴人所指被告違反稅捐稽徵法第四十一條之部分：
          １、臺北市稅捐機關之人員，即證人甲○○、丁○○、乙○○皆到庭證稱
              ：認為雙越等公司逃漏稅之原因，皆係以調查局移送之資料，認為是
              雙越等公司之內帳，然後請被告庚○○提出應予剃除之部分，然後比
              較以前報稅之資料後，認為雙越等公司確實有逃漏稅，因而對該等公
              司為罰鍰之處分等語（見本院九十一年一月二十三日、九月四日審理
              筆錄）。
          ２、然而，證人乙○○亦承認：有些比較早年度的資料被告沒有提供，所
              以我們就沒有辦法剃除等語（見本院九十一年九月四日審理筆錄第九
              頁），足徵，扣案之帳冊並未完全剃除境外中山黃龍公司、泉州黃龍
              公司及香港ＴＯＰ公司之營運資料。既然該等統合帳仍無法釐清究竟
              各年度雙越公司、河達公司、荷達公司之實際營業額若干，該項證據
              自應認為有瑕疵，而無法使本院以之為基礎，形成被告有逃漏稅事實
              肯定之心證。易言之，公訴人固然得以該帳冊之記載，對被告有罪有
              合理之懷疑提起公訴，但因該帳冊無法確定呈現被告單一公司營運之
              營業資料，實難使本院達到對被告有罪無可懷疑的肯定心證，公訴人
              未再能證明有何證據能證明被告之逃漏稅之行為，本院自應依「罪疑
              唯輕」之原則諭知被告無罪。
          ３、另查，針對臺北市稅捐稽徵處乙○○、丁○○、甲○○所提，對河達
              公司「裁處三百七十四萬八千四百十九元」之行政處分，業經河達公
              司提起訴願，並經台北市政府訴願委員會以府訴字第八九０九四六一
              五０一號訴願決定書，將原處分撤銷，其理由略謂「原處分機關為上
              開處分，須以訴願人有違反上開規定所定行為義務之違章事實存在為
              前題，且對於訴願人違反該作為義務行為之存在，應憑證據。本案是
              否應以未依規定取得進項憑證總額處行為罰？首應釐清者在於訴願人
              究竟是否確有進貨之事實？其進貨之交易對象為何？其究有無未依規
              定自他人取得進貨憑證？此等前提事實原處分機關似非不能查證，惟
              遍觀全卷其就此並未為積極之查證，致此部分事實未臻明確，即遽予
              認定訴願人之違章事實，尚嫌速斷。」亦指出查獲之帳冊仍無法證明
              被告確有逃漏稅之事實。另對於戊○○所製作、非荷達公司、河達公
              司、雙越公司帳簿之「損益表」，上開訴願決定書亦謂「此徵諸訴願
              人稱系爭獲案報表除訴願人等三家公司之資料外，尚包含境外大陸地
              區之中山黃龍運動器材有限公司等公司之營業資料之主張，似非全無
              可能」，此有該訴願決定書在卷可稽，亦承認該報表包含多公司之資
              料，有可能並非原處分機關所認為單為河達公司之「帳冊」；更何況
              ，證人辛○僅與被告合夥經營雙越公司，為何公訴人得以證人辛○之
              證言，泛指查獲包含與證人辛○無關河達、荷達公司之帳冊亦為不實
              ？由是可見，證人辛○之證言亦有重大瑕疵，亦不足憑採。
    （三）此外，本院復查無其他積極證據證明被告有何公訴人所指訴違反商業會計
          法或稅捐稽徵法之犯行，因不能證明被告犯罪，揆諸前開說明，自應為被
          告均無罪之諭知。
據上論結，應依刑事訴訟法第三百零一條第一項，判決如主文。
本案經檢察官周士瑜到庭執行職務。
中    華    民    國        九十一    年      十一月    二十九    日
                                        臺灣臺北地方法院刑事第六庭
                                                    法  官  趙子榮
右正本證明與原本無異。
如不服本判決，應於判決送達後十日內向本院提出上訴狀(應抄附繕本)。告訴人
或被害人如對於本判決不服者，應具備理由請求檢察官上訴，其上訴期間之計算
係以檢察官收受判決正本之日期為準。
                                                    書記官  林鈴芬
中      華      民      國      九十一      年    十二    月  三    日
